【裁判字號】    98,簡上,684
【裁判日期】    981022
【裁判案由】    詐欺
【裁判全文】
臺灣高雄地方法院刑事判決             98年度簡上字第684號
上  訴  人
即  被  告  甲○○
上列上訴人因詐欺案件，不服本院簡易庭民國98年6 月9 日98年
度審簡字第2030號第一審簡易判決（聲請簡易判決處刑案號：臺
灣高雄地方法院檢察署98年度偵字第6517號，移送併辦案號：98
年度偵字第8862號），提起上訴，並移送併辦（98年度偵字第
20687 號），本院管轄之第二審合議庭判決如下：
    主  文
原判決撤銷。
甲○○幫助犯詐欺取財罪，累犯，處有期徒刑肆月，如易科罰金
，以新臺幣壹仟元折算壹日。
    事  實
一、甲○○前於民國92年間因毒品案件，經本院以92年度訴字第
    1504號判決判處有期徒刑8 月，甫於93年9 月30日縮刑期滿
    執行完畢，詎仍不知悔改，其預見提供金融帳戶存簿、提款
    卡、印章、密碼等物予陌生人士使用，有可能為非法集團所
    利用，以遂行欺騙不知情之社會大眾及隱匿掩飾犯罪所得財
    物或利益之目的，竟仍以若發生此詐欺結果仍不違背其本意
    ，基於幫助詐欺之不確定故意，於民國97年11月4 日，與詐
    欺集團成員丙○○（經高雄地方法院檢察署檢察官另行偵辦
    ）在高雄縣彌陀鄉彌陀國小前，談妥由丙○○借款新臺幣1
    萬元予甲○○後（預扣2000元利息後，實際交付8000元予甲○○），甲○○則將其所有之新光商業銀行彌陀分行（帳號
    ：0000000000000 號）、臺灣郵政股份有限公司彌陀支局（
    帳號：00000000000000 號 ）所申設之帳戶存摺、提款卡及
    密碼交付予伊以為質押，甲○○並於同年月5 、12日，接續
    將上開帳戶資料陸續交給丙○○。嗣詐騙集團成員取得上揭
    甲○○之帳戶資料後，即意圖為自己不法之所有，於下列所
    示之時間，而為下列之詐欺行為：
（一）該詐欺集團成員於97年10月間之某不詳日期，在網路聊天
      室散佈投資訊息，向被害人乙○○佯稱：有認識內線可代
      為投資六合彩，可獲得高額彩金云云，使乙○○陷於錯誤
      ，分別於97年11月13日下午1 時52分50秒、97年11月14日
      下午1 時47分07秒，至苗栗縣公館鄉○○村○○路115 號
      中華郵政苗栗公館郵局匯款1 萬、2 萬元（各含手續費30
      元）至甲○○前開郵局帳戶。
（二）該詐欺集團成員於97年11月14日下午1 時31分55秒許前之
      某時許，撥打電話予戊○○，佯以投資之方式要求戊○○
      匯款至前開甲○○帳戶云云，致戊○○陷於錯誤，而依其
      指示辦理，而於同日時至址設於雲林縣斗六市○○路1 號
      之中華郵政西平路郵局匯款2 萬元（含手續費30元）至甲○○前開郵局帳戶。
（三）該詐欺集團成員於97年11月19日下午2 時許，撥打電話予
      丁○○，佯稱係丁○○友人用錢孔急，要求丁○○匯款至
      甲○○前開新光銀行帳戶云云，致其因而陷於錯誤，而依
      其指示於同日匯款3 萬元至甲○○前開新光銀行帳戶。嗣
      經乙○○等人發現受騙後，分別報警而循線查悉上情。
二、案經雲林縣警察局斗六分局、高雄縣政府警察局岡山分局、
    苗栗縣警察局苗栗分局報請臺灣高雄地方法院檢察署檢察官
    偵查起訴及移送併案審理。
    理  由
一、按被告以外之人於審判外之言詞或書面陳述，除法律有規定
    者外，不得作為證據，刑事訴訟法第159 條第1 項定有明文
    ，此即學理上所稱之「傳聞證據排除法則」，而依上開法律
    規定，傳聞證據原則上固無證據能力，但如法律別有規定者
    ，即例外認有證據能力。又按被告以外之人於審判外之陳述
    ，雖不符同法第159 條之1 至之4 之規定，而經當事人於審
    判程式同意作為證據，法院審酌該言詞陳述或書面陳述作成
    時之情況，認為適當者，亦得為證據，同法第159 條之5 第
    1 項定有明文。查本判決下列所引用之證據，均經被告、檢
    察官於本院審理中同意作為證據（見本院簡上卷第28頁），
    本院審酌該等傳聞證據作成時之狀況，並無違法或不當等不
    宜作為證據之情形，依前開說明，亦得作為證據。
二、訊據上訴人即被告甲○○固坦承有交付其所有上開郵局、新
    光銀行帳戶存摺、密碼、提款卡予1 名「林先生」一事，惟
    矢口否認有何幫助詐欺之犯行，辯稱：其因為要辦理貸款，
    看報紙刊登的「小額貸款」打電話過去，接電話的「林小姐
    」即派業務人員與我接洽，見面後「林先生」就要我提供2
    個帳戶的存摺、提款卡給伊做為匯款還錢之用，並借我1萬
    元後，預扣2000元利息，要我簽1 萬元的本票，我只有要借
    錢，並不知情帳戶會被詐騙集團作為詐欺使用云云。經查：
（一）被害人乙○○、戊○○、丁○○於上開時、地，遭犯罪集
      團成員以上述事由詐欺，致其陷於錯誤，遂依對方指示分
      別匯款3 萬元、2 萬元、3 萬元至被告上開郵局、新光銀
      行帳戶，旋即遭人提領一空之事實，業據證人即被害人乙○○、戊○○、丁○○於警詢時證述甚詳，並有匯款交易
      明細表3 張、被告上開郵局、新光銀行銀行帳戶之存戶內
      容查詢、交易明細等件在卷可稽，上開事實，堪可認定。
（二）被告甲○○雖與本院審理中指稱：以貸款為名義詐騙其帳
      戶資料之「林先生」即為丙○○，其已經警逮捕，並要求
      傳訊其到庭作證。惟證人丙○○就與被告交涉交付帳戶資
      料過程，經其於審理中證稱：被告打電話來要借款，我們
      約在彌陀鄉彌陀國小見面，我一開始是有告訴他交付帳戶
      的理由是因為要每個月繳利息，所以叫他把利息匯入帳戶
      ，但後來因為被告只有一個帳戶，我跟他講要二個帳戶，
      因為之前我有借款給1 個小港的客戶，對方沒有還款，我
      因此有賠錢，我把帳戶賣掉抵債，算一算，我要賣2 個帳
      戶才不會賠錢，因此我要求他辦一個新帳戶，我有告訴他
      ，如果沒有按時交款，就會把帳戶賣掉等語（見本院第
      89-94 頁），核與被告於偵、審中辯稱：我在97年11月4
      日與被告見面後，被告要求我要有2 個帳戶的存摺、印章
      、提款卡，我因此在翌日跟丙○○一起到新光銀行開戶後
      ，將存摺、印鑑、提款卡、密碼都交給他，並將郵局存摺
      交給他後，到郵局申辦金融卡，並在97年11月12日再度約
      見面後，將郵局金融卡交給丙○○，把身分證拿回來等語
      相符（見8862號偵卷第3-5 、26-27 頁，本院簡上卷第26
      頁），並有被告上開郵局帳戶變更資料、新光銀行交易紀
      錄、金融卡申請書、金融卡啟用申請單在卷可稽（見苗栗
      分局警卷第100 、101 頁、本院簡上卷第44、45頁）。足
      見被告初始縱因辦理貸款之目的而與丙○○接洽，然丙○○於接洽過程中，雖於一開始曾捏造其收取2 本帳戶之理
      由係為還款時匯款之用，惟經被告質疑收購2 本帳戶之目
      的為何時，丙○○已將收取2 本帳戶之目的即係作為被告
      借款擔保抵押之用一事和盤托出，並曾告知被告：若其未
      依約還款，則該帳戶則將由丙○○轉手出售供他人使用。
      復徵之證人丙○○於審理中證稱：2 本帳戶所出售價額為
      1 萬元，恰核與其出借予被告1 萬元之數額相合（預扣
      2000元利息後，實交付8000元），益明丙○○交付之價額
      即為收購帳戶之代價，若丙○○將帳戶轉賣後，被告所積
      欠之貸款亦毋須再歸還，此亦經證人丙○○坦認無訛（見
      本院簡上卷第95頁）。至此，被告應可得知，其帳戶並非
      作為還錢匯款所用，而係作為抵押債款之擔保品，其對於
      其交付之帳戶將供犯罪集團作為人頭帳戶使用，即無辯稱
      不知之理。
（三）被告雖矢口否認證人丙○○有曾告知伊帳戶資料將供抵押
      之用云云，惟參以：對於2 人於彌陀國小前洽談過程，被
      告雖辯稱：「他（丙○○）只有告訴我要2 本帳戶才能借
      錢，他說客戶跟他們金錢來往1 年多，之後什麼東西還不
      出來，事後才會要2 本帳本。還有他們老闆娘帳戶被凍結
      之事。」、「（他說他的客戶後來錢還不出來，跟事後要
      2 本帳戶有何關係？）他當天一直用那套說法，他說老闆
      娘帳戶被凍結不能使用，要用自己的帳號。不知道有何關
      係。」、「（你既然不知道二者有何關係，為何聽他這樣
      講，你就願意去辦帳戶給他？）純粹是跟他借錢，沒有想
      太多。」、「（你第一次跟他洽談借錢，談多久？）3 、
      40分鐘。」、「（為何說那麼久？）都是他在講，我也不
      知道。」、「（他叫你辦二帳戶，你有意見或一下就答應
      他？）我有說帳戶一本就夠了，為何要兩本，他說二本才
      能借。」、「（你沒問他為何二本才能借？）我有問他為
      何要二本，他就說小港客戶的事情，這樣說。」、「（後
      來為何同意交二本帳戶給他？）他說從小港客戶那件事後
      ，要提供二本帳戶才能借錢，我沒有再問他。」、「（你
      說他講得這麼簡單，講3 、40分鐘在講什麼？）都是他在
      說話，我現在記得不是很清楚。」（見本院簡上卷第
      109-110 頁），綜以被告上述供詞，對照證人丙○○就2
      人交涉過程中，其如何在原捏造帳戶是匯款所用之謊言中
      ，不得不坦言其收取2 本帳戶之目的即為抵押擔保之關鍵
      ，即為被告對其質之為何一定要2 本帳戶，以致證人丙○○只有說出曾因小港客戶沒有還錢，故需要2 本帳戶作為
      擔保等語，方才成功說服被告，是被告就上開關鍵部分，
      始終避重就輕，足見其即為逃避卸責之故，否則其在已提
      出為何非要2 本帳戶方得借款之質疑，而未得解釋之情形
      下，其豈有情願大費周章配合丙○○於翌日開辦另一戶頭
      、又另為丙○○重新申領金融卡之理，顯見於97年11月4
      日當日，丙○○與被告就交付上開帳戶予丙○○作為借款
      擔保一事，業已達成協議。
（四）另參以被告辯稱：其交付帳戶予丙○○，係為了未來方便
      匯款時使用之故云云，惟徵之被告於審理中經質以：「（
      你借錢時，有無準備還利息？）有。」、「（還利息你是
      準備匯到郵局或新光帳戶？）看他們怎麼處理。」，復辯
      以：「（你交帳戶給證人時，有無將帳號記下來？）沒有
      。郵局查就有。」、「（你沒有帳號，如何匯？）他告訴
      我還錢之前2 、3 天就要告訴他。」、「（你要等他告訴
      你你的帳戶，你才匯錢？）是。」等語（見同上卷第108
      、109 頁），其所辯要與一般借貸常情有違，是被告於借
      貸之際，是否果有還款之意，已著實有疑。又徵諸97年11
      月13日下午1 時52分50秒，被告所有之郵局帳戶即已作為
      詐騙集團詐欺被害人乙○○之工具一情，可知證人丙○○
      雖於97年11月12日取得被告上開郵局帳戶之金融卡後，未
      等到被告利息到期前，即旋將上開2 帳戶，出售予詐騙集
      團之成員，然參諸丙○○在向被告收取上開帳戶資料之際
      ，已告知被告該帳戶可能變賣予他人使用之可能，依一般
      人之社會生活經驗，自應知帳戶本身除供自己金錢通匯往
      來上使用外，本身並無價值，若非有犯罪集團欲蒐集人頭
      帳戶以供犯罪之用，則帳戶本身豈容有成為擔保品之價值
      ，甚而不需透過徵信，即得立即取得8000元之可能；又被
      告對於丙○○之真實姓名、住址、年籍資料一概不知，其
      所有之唯一資料，即為丙○○刊登於報紙之手機號碼，足
      見該手機號碼若無法撥通，被告即無從取回其帳戶資料，
      惟上開情事縱使發生，被告仍因此可獲得免還債務之利益
      ，故被告雖辯稱：其曾在97年11月14日一度向丙○○表示
      要還錢，但丙○○說帳戶鎖在公司裡，要2 、3 天前講才
      可以等語，惟此事發生後，亦未見被告對帳戶可能遭變賣
      一事有所憂慮，其不但未曾積極向丙○○追討，甚而自該
      日起至同年月20日被告經通知帳戶已警示之長達6 日期間
      內，被告均未曾因此有積極止付或終止該帳戶使用之動作
      ，顯見丙○○出售該帳戶之時間早晚，要無礙於被告上開
      犯行之成立，被告在97年11月5 、12日將上開2 本帳戶存
      摺、提款卡及提款密碼提供予丙○○作為貸款之抵押擔保
      品時，對於該犯罪集團將利用其所交付之帳戶，用於犯罪
      之使用，顯已可以預見其發生，而其發生並不違背其本意
      ，堪認被告具有幫助該犯罪集團利用上開帳戶作為詐欺取
      財不法使用之不確定故意存在，係屬無疑。
（四）綜上所述，本案事證明確，被告幫助詐欺取財之犯行，堪
      以認定。
三、按刑法第339 條第1 項之詐欺取財罪，係以施用詐術使人陷
    於錯誤而交付財物為犯罪構成要件，上開詐騙集團利用被告
    提供之帳戶，作為指示被害人匯款進入而據以提領詐騙款項
    遂行詐欺犯行之工具，被告提供帳戶要非詐欺取財罪之構成
    要件行為，且被告僅將帳戶交與他人後即未再過問，亦無為
    自己犯罪之意思，其行為僅係對於該犯罪之實行有所助益之
    協助行為，故核被告所為，係犯刑法第30條第1 項、第339
    條第1 項幫助詐欺取財罪。又被告如犯罪事實欄一所述，經
    本院判處有期徒刑8 月確定，甫於93年9 月30日縮刑期滿執
    行完畢，有臺灣高等法院被告前案紀錄表在卷可按，其受有
    期徒刑執行完畢後，5 年內故意再犯本件最重本刑有期徒刑
    以上之罪，為累犯，應依法加重其刑。又被告係幫助犯，應
    依刑法第30條第2 項規定，按正犯之刑減輕之，並就其刑度
    先加後減之。又被告基於同一幫助詐欺之犯意，於97年11月
    5 日、12日接續交付提款卡、印章、存摺等資料予丙○○，
    為包括之一行為，屬接續犯。被告1 次提供上揭2 帳戶供犯
    罪集團使用，係以一行為侵害乙○○、戊○○、丁○○之財
    產法益，為同種想像競合犯，應依刑法第55條規定，以一幫
    助詐欺取財罪處斷。又併案部分與聲請簡易判決處刑部分既
    有想像競合犯之裁判上一罪關係，自為聲請效力所及，本院
    自得併予審理。
四、原審以被告犯罪事證明確，予以論罪科刑，固非無見。惟原
    審對於被告幫助詐欺集團詐騙乙○○部分即移送併辦部分之
    幫助詐欺取財犯行，未及併予審判，尚有未洽，是上訴人上
    訴意旨認其並無幫助詐欺故意云云，雖無理由，業如前述，
    惟原判決既有上述可議之處，自應由本院將原判決撤銷改判
    。爰審酌被告提供帳戶供實行詐欺犯罪者行騙財物，除造成
    被害人因而受有損失外，並致使國家追訴犯罪困難，容易鼓
    勵犯罪，行為實有可議，其犯後否認犯行，態度不佳，又原
    審雖未及斟酌被害人乙○○受詐欺部分，惟參以被害人受詐
    欺之金額，被告所得之利益等一切情狀，量處如主文所示之
    刑，並諭知易科罰金之折算標準。
據上論斷，應依刑事訴訟法第455 條之1 第1 項、第3 項、第36
9 條第1 項前段、第364 條、第299 條第1 項前段，刑法30 條
、第339 條第1 項、第55條、第47條第1 項、第41條第1 項前段
，刑法施行法第1 條之1，判決如主文 。
本案經檢察官陳麗琇到庭執行職務。
中    華    民    國    98    年    10    月    22    日
                  刑事第一庭    審判長法  官  蔡國卿
                                      法  官  楊珮瑛
                                      法  官  張琬如
以上正本證明與原本無異。
不得上訴。
中    華    民    國    98    年    10    月    22    日
                                      書記官  劉甄庭
附錄本判決論罪之法條：
中華民國刑法第339條第1項
（普通詐欺罪）
意圖為自己或第三人不法之所有，以詐術使人將本人或第三人之
物交付者，處 5 年以下有期徒刑、拘役或科或併科 1 千元以下
罰金。


司法院資訊處製作；財團法人民間司法改革基金會備份。
